【裁判字號】    90,重訴,117
【裁判日期】    901128
【裁判案由】    損害賠償
【裁判全文】
臺灣新竹地方法院民事判決  九十年度重訴字第一一七號
    原      告    乙○○
    法定代理人    丙○○
    複  代理人    丁○○
    被      告    甲○○
右當事人間請求損害賠償事件，本院判決如左：
    主      文
被告應給付原告新臺幣陸佰壹拾伍萬仟伍佰貳拾伍元，及自民國八十九年元月二十
八日起至清償日止，按週年利率百分之五計算之利息。
原告其餘之訴駁回。
訴訟費用由原告負擔二分之一，餘由被告負擔。
本判決於原告以新臺幣貳佰零陸萬元或同面額銀行可轉讓定期存單供擔保後得假執行
。但被告如於假執行程序實施前，以新臺幣陸佰壹拾伍萬仟伍佰貳拾伍元為原告供
擔保後，得免為假執行。
原告其餘假執行之聲請駁回。
    事      實
甲、原告方面：
一、聲明：
  (一)被告應給付原告新臺幣( 下同 )一千三百三十六萬五千零一十九元及自起訴狀
      繕本送達翌日起至清償日止按年利率百分之五計付之利息。
  (二)訴訟費用由被告負擔。
  (三)原告願提供現金或等值之銀行可轉讓定期存單擔保，請准宣告假執行。
二、陳述：
  (一)按汽車行駛時，駕駛人應注意車前狀況，並隨時採取必要之安全措施，且應遵
      守行車速度之規定限速行駛；在劃有分向限制線之路段，不得駛入來車車道內
      ，道路交通安全規則第九十四條第三項、第九十三條第一項第一款、第九十七
      條第一項第二款分別定有明文。查被告甲○○係怪手司機並駕駛貨車載運怪手
      所須之油料為其附隨業務，於民國八十八年三月一日下午一時許，駕駛車號Ｍ
      Ｌ〡六六九０號小貨車，沿新竹縣竹北市○○路由西向東往同縣新埔鎮方向行
      駛，行經新竹縣竹北市○○路與中正東路交叉路口時，應注意汽車在劃有分向
      限制線之路段行駛時，不得駛入來車之車道內，且行車速度不得超過四十公里
      ，並應注意車前狀況，隨時採取必要之安全措施，而依當時天候晴、路面乾燥
      、無障礙物、視距良好，亦無不能注意之情形，竟疏未注意及此，猶以五十公
      里以上之車速通過該路口，適有原告駕駛車號ＲＯＰ〡０八０號輕型機車，沿
      中山路由東往西方向行駛，在該路口欲左轉中正東路，竟因被告車速過快，煞
      避不及，致侵入來車道，撞擊原告所騎乘之前揭輕型機車之車頭，致原告人車
      倒地，因而受有右股骨幹骨折、右脛股平台股骨折、右腕骨折、左橈骨折、脂
      肪栓塞症及缺氧性腦病變等重傷而成為植物人，並已被宣告禁治產，是被告應
      就本件肇事負全部責任，其刑事部分，業經臺灣高等法院判處有期徒刑六個月
      確定，則被告之過失行為與原告所受重傷害間有相當因果關係存在，應可認定
      。又依被告於刑案庭訊時自承車速五十公里，顯然超速行駛，且依警繪圖及卷
      附照片所示兩車均車頭損壞，顯然對撞，肇事後機車、刮地痕、碎落物等均遺
      於東往西方向車道內，顯示碰撞位置係在機車行駛車道內，被告車輛逆向停於
      朝西方向車道內，車後遺有煞車痕兩道，跨越分向線延伸線上，顯見被告車輛
      侵入來車道，足見本件車禍係因被告駕駛自小貨車，行經閃光黃燈號交叉路口
      未減速反超速行駛，且跨越分向限制線侵入來車車道，為肇事原因，原告並無
      肇事原因，臺灣省車輛行車事故覆議鑑定委員會覆議之結果亦同此認定，是被
      告為減免責任誣指原告與有過失云云，殊非可採。
  (二)按「故意或過失不法侵害他人權利者，負損害賠償責任」、「違反保護他人之
      法律，致生損害於他人者，負損害賠償責任」、「不法侵害他人之身體或健康
      者，對於被害人因此喪失或減少勞動能力或增加生活上之需要，應負損害賠償
      責任」、「不法侵害他人之身體、健康者，被害人雖非財產上之損害，亦得請
      求賠償相當之金額」，民法第一百八十四條、第一百九十三條第一項及第一百
      九十五條分別定有明文。本件被告因過失肇事致原告受有身體之重傷害，已如
      前述，故原告主張被告應負過失侵權行為損害賠償責任，自屬有據，茲將原告
      請求之賠償金額，分述如下：
      １、醫療等相關費用部分：
          原告主張因本件事故受傷支出醫療費用計有：佑生醫院一千九百二十八元
          、東元醫院五百三十八元、長庚醫院七千六百七十一元、為恭醫院七千三
          百元，共計支出醫療費用一萬七千四百三十七元。
    ２、增加生活上之需要：
          (1)氣墊床、抽痰機費用：二萬九千五百元。
          (2)氧氣製造機：四萬二千元。
          (3)氣切管：三千二百元。
          (4)鼻胃管、導尿管等：一萬六千二百六十元。
          (5)長年看護費用：原告因車禍造成缺氧性腦病變意識昏迷，無法自理生活
            ，須長期照護，須人翻身，隨時抽痰，以免窒息，對於意識昏迷無法處
            理自己事務之原告，二十四小時專人照顧乃為其生活所必要之扶助，而
            因勞工每日正常工作時間不得超過八小時，每週工作總時數不得超過四
            十八小時，故而被害人目前係由印尼監護工及原告家人輪流照顧，依學
            說及實務之見解，被害人因傷須人看護，而由親屬配偶看護時，親屬看
            護所付出之勞力，並非不能評價為金錢，此種親屬基於身分關係之恩惠
            ，自不能加惠於加害人，亦應衡量及比照僱用職業護士看護情形，認被
            害人受有相當親屬看護費用之損害，得向加害人請求賠償。本件原告生
            於三十年五月二十六日，八十八年三月一日車禍發生時，年滿五十七歲
            又二百七十九日，為求便利以五十八歲計算平均餘命為二十三年，以原
            告實支印尼女傭最低監護工薪資每月一萬五千八百四十元計算原告車禍
            受傷為植物人二十四小時皆須人照顧之看護費用，每月為四萬七千五百
            二十元( 15840x3=47520)，二十三年共計看護費用一千三百十一萬五千
            五百二十元( 47520x12x23=00000000 )，依霍夫曼式扣除中間利息後則
            為八百八十八萬四千三百七十四元。
      ３、減少工作損失部分：
          原告於車禍發生時為五十八歲，學歷為國小畢業，從事縫衣工作，算至勞
          工退休之六十歲止，尚得工作兩年，依行政院所定每月最低薪資一萬五千
          八百四十元計算，兩年工作所得為三十八萬零一百六十元( 15840x12x2=
          380160 )，依霍夫曼式扣除期前利息後，被告應一次給付原告三十七萬二
          千二百四十八元。
      ４、非財產上損害部分：
          原告終身辛勞，本件車禍發生時，適年近六十歲，正是放下生活重擔，享
          受子女反哺之時，竟因被告過失致受傷成為植物人，不能言語，食不知味
          ，傷痛自難言喻，故請求四百萬元之精神慰撫金。
三、證據：提出臺灣高等法院九十年度交上易字第九十七號刑事判決書影本一件、臺
    灣省車輛行車事故覆議鑑定委員會覆議意見書影本一份、本院八十八年度禁字第
    三十四號民事裁定影本一份、長庚醫院診斷證明書三件、佑生醫院、長庚醫院、
    為恭醫院及東元醫院醫療給付明細表各一件、仁慈醫院保險明細表乙件、統一發
    票、簽收單一件、收據證明四件、臺閩地區簡易生命表、女傭監護工薪資表、簡
    報三張、交通事故調查報告表影本一件、事故現場圖影本一件、照片八張為證。
乙、被告方面：
一、聲明：
  (一)原告之訴駁回。
  (二)訴訟費用由原告負擔。
  (三)若受不利判決，願供擔保請准宣告免為假執行。
二、陳述：
  (一)按損害之發生或擴大，被害人與有過失者，法院得減輕賠償金額或免除之，民
      法第二百十七條第一項定有明文。查本件肇事原因，經臺灣省竹苗區車輛行車
      事故鑑定委員會鑑定認為，原告無照駕駛輕機車提前左轉且閃避不當為肇事次
      因，嗣經臺灣省車輛行車事故覆議鑑定委員會覆議意見認定：原告無肇事因素
      ( 無照駕駛，有違規定 )，故原告就本件車禍亦有過失，自應減輕被告之賠償
      責任。
  (二)又原告請求增加生活上需要費用部分，關於「長年看護費用」部分，原告以二
      十四小時皆須他人照顧為由，將基本工資以三倍計算看護費，然查原告每月僅
      以基本工資僱用印尼幫傭，因此原告逾每月基本工資部分之請求，顯無理由。
      再損害賠償制度之目的在於填補被害人實際所生損害，本件原告雖喪失勞動能
      力，但原告本身並未從事勞動工作，即原告未發生實際損害，自不得請求被告
      賠償勞動能力喪失之損害。且原告因受傷而不幸成為植物人，其身心之創痛雖
      難以言喻，然被告經濟狀況不佳，尚有妻小須要照顧，故請本院斟酌雙方經濟
      條件及身分地位，酌定慰撫金之金額。
丙、本院依職權調閱臺灣高等法院九十年度交上易字第九七號刑事案卷及向財政部國
    稅局新竹市分局調閱兩造於八十七年、八十八年度申報綜合所得稅時所填寫之申
    報書及核定通知書，暨向東元綜合醫院調閱原告就醫之病歷紀錄資料。
    理      由
一、原告主張被告係怪手司機並駕駛貨車載運怪手所須之油料為其附隨業務，於八十
    八年三月一日下午一時許，駕駛車號ＭＬ〡六六九０號小貨車，沿新竹縣竹北市
    ○○路由西向東往同縣新埔鎮方向行駛，行經新竹縣竹北市○○路與中正東路交
    叉路口時，竟以五十公里以上之車速通過該路口，適有原告駕駛車號ＲＯＰ〡０
    八０號輕型機車，沿中山路由東往西方向行駛，在該路口欲左轉中正東路，竟因
    被告車速過快，侵入來車道，致撞擊原告所騎乘之前揭輕型機車之車頭，致原告
    人車倒地，因而受有右側股骨幹骨折、右側脛股平台股骨折、右腕骨折、左側橈
    骨遠端骨折、骨盆骨折、脂肪栓塞症及缺氧性腦病變等重傷而成為植物人，並已
    被宣告禁治產之事實，業據提出診斷證明書、醫藥費等收據，及本院八十八年度
    禁字第三十四號民事裁定、臺灣高等法院九十年度交上易字第九十七號刑事判決
    書為證，且為被告所不爭，自堪信為真實。而被告於上開時地駕車時，本應注意
    汽車在劃有分向限制線之路段行駛時，不得駛入來車之車道內，且在該路段行車
    速度不得超過時速四十公里，並應注意車前狀況，隨時採取必要之安全措施，而
    依當時天候晴、路面乾燥、無障礙物、視距良好，亦無不能注意之情形，竟疏未
    注意，猶以五十公里以上之車速超速行駛，且跨越分向限制線侵入對向車道內撞
    擊欲在該路口左轉中正東路由原告所騎乘之前揭輕型機車之車頭，致原告人車倒
    地受傷，被告顯有違反道路交通安全規則第九十四條第三項「汽車行駛時，駕駛
    人應注意車前狀況，並隨時採取必要之安全措施」、第九十三條第一項第一款「
    行車速度在市區道路，時速不得超過四十公里」、第九十七條第一項第二款「在
    劃有分向限制線之路段，不得駛入來車車道內」等規定，並經臺灣高等法院九十
    年度交上易字第九十七號刑事案件認定被告有業務過失傷害人致重傷之犯行，判
    處被告有期徒刑六月確定在案，業經本院依職權調閱臺灣高等法院九十年度交上
    易字第九七號刑事案卷核閱無訛，是原告重傷害與被告之過失侵權行為有相當因
    果關係，故被告有過失甚明。至被告辯稱原告當日提前左轉且閃避不當對於本件
    事故之發生亦有過失乙節，則為原告所否認，被告就此亦未能舉證以實其說，且
    依上開事故現場圖及照片觀之，被告所駕駛之前開自小貨車於肇事後係逆向停於
    竹北市○○路東向西方向車道即原告行進之車道內，車後遺有煞車痕兩道，跨越
    於分向線延伸線上，至原告機車倒地之位置、刮地痕、碎落物等均遺留於竹北市
    ○○路東向西方向機車行駛之車道內，且被告所駕車輛係右前車頭保險桿遭撞擊
    、原告騎乘之機車係車頭損毀，足見被告係於原告遵行車道內撞及原告所騎乘之
    機車肇事，應堪認定，則原告於遵行車道內行駛遭被告撞及，既屬難以防範，即
    與原告駕車有無領有駕駛執照無涉，是被告辯稱原告行車亦有過失云云，尚難採
    信。
二、按因故意或過失不法侵害他人權利者，負損害賠償責任；不法侵害他人之身體或
    健康者，對於被害人因此喪失或減少勞動能力或增加生活上之需要，應負損害賠
    償責任；不法侵害他人之身體、健康者，被害人雖非財產上之損害，亦得請求賠
    償相當之金額，民法第一百八十四條第一項、第一百九十三條第一項、第一百九
    十五條第一項前段分別定有明文。本件被告因過失肇事致原告受有身體重傷害，
    已如前述，故原告主張被告應負過失侵權行為損害賠償責任，自屬有據。至原告
    請求之金額是否應予准許，則分述如次：
    (一)醫療費用部分：
        原告主張因遭被告駕車撞及致頭部外傷併蜘蛛膜下腔出血，經送醫治療後因
        缺氧性腦病變，已呈植物人狀態，共計支出醫療費用一萬七千四百三十七元
        乙節，業據提出佑生醫院、長庚醫院、為恭醫院及東元醫院醫療給付明細表
        為證，復為被告所不爭，且均屬治療上之必要費用，應予准許。
    (二)增加生活需要之支出部分：
        按不法侵害他人之身體或健康者，對於被害人因此增加生活上之需要，應負
        損害賠償責任，所謂增加生活上之需要，係指被害人以前並無此需要，因為
        受侵害始有支付此費用之需要而言，並包括將來維持傷害後身體及健康必須
        支出在內。本件原告主張因本件車禍，致有購置氣墊床、抽痰機、氧氣製造
        機、氣切管、鼻胃管、導尿管等設備，支出費用共計九萬零九百六十元等情
        ，業據提出簽收單一件及收據證明四件為證，且為被告所不爭，則原告因車
        禍造成缺氧性腦病變呈意識昏迷狀態，無法自理生活，確有使用上開設備之
        必要，故原告訴請被告給付此部分之費用共計九萬零九百六十元，應予准許
        。又原告主張伊因被告之過失不法侵害行為致呈植物人狀態，須由他人長期
        照料之事實，業據提出長庚紀念醫院診斷證明書為證，並經本院八十九年度
        交易字第一一號刑事案件函詢財團法人長庚紀念醫院原告之病情確已達醫學
        上重大不治或難治之傷害，一般而言復原機率不大，有財團法人長庚紀念醫
        院八十九年九月五日(八九)長庚院法字第○四六五號函一件附卷可稽，且經
        本院調閱原告在東元綜合醫院就診之病歷紀錄資料核閱無訛，應認原告主張
        其意識昏迷，終身日常生活皆須他人照料等語堪為真正。再原告目前係由印
        尼監護工及原告家人輪流照顧，雖被告辯稱原告每月僅以基本工資僱用印尼
        幫傭，逾每月基本工資部分之請求，顯無理由云云，惟由親人照顧起居，雖
        基於親情而無實際支付看護費用，然親情看護所付出之勞力，並非不能評價
        為金錢，此種親屬基於身分關係之恩惠，自不能加惠於加害人，亦應衡量及
        比照僱用職業護士看護情形，認被害人受有相當親屬看護費用之損害，得向
        加害人請求賠償。而原告每月除以基本工資一萬五千八百四十元支付印尼女
        傭看護薪資外，看護之人既得使用抽痰機、鼻胃管、導尿管等設備協助照料
        原告，是原告主張每月看護費用以四萬七千五百二十元計算，誠屬過高，應
        以每月二萬五千元計算，方為合理。查原告係三十年五月二十六日生，八十
        八年三月一日車禍發生時，年滿五十七歲又二百七十九日，原告為求便利以
        五十八歲計，依八十八年臺閩地區簡易生命表平均餘命，五十八歲女子之平
        均餘命為二十三點二七歲，按霍夫曼計算方式扣除中間利息後，未來須增加
        看護費之支出為四百六十七萬四千零一十九元，故原告請求被告支付看護費
        用四百六十七萬四千零十九元，應堪採信，逾此部分之請求，核無必要，要
        難准許。
    (三)喪失勞動能力部分：
        原告主張其因車禍呈意識昏迷狀態，而喪失勞動能力，依行政院所定每月最
        低薪資一萬五千八百四十元計算至六十歲之退休年齡，其尚可有工作兩年之
        所得，依霍夫曼式扣除中間利息後，被告應一次給付原告三十七萬一千一百
        零九元( 15840x12x1.0000000=371109)，要非無據。雖被告辯稱原告本身並
        未從事勞動工作，自不得請求被告賠償勞動能力喪失之損害等語，惟原告主
        張其於車禍前係從事縫衣工作，既提出新竹縣成衣服飾整理加工業職業工會
        經費及勞保費收據一紙為證，且為被告所不爭，自堪信為真實，參之原告既
        有主婦身分，平日即須從事家事勞動及家務管理等工作，則原告嗣因本件車
        禍昏迷在床，顯難再從事家事勞動，而有僱用女傭或管理人之必要，要難謂
        無損害之發生，是原告請求被告賠償此部分喪失勞動能力之損害，尚非無據
        ，是原告請求被告賠償勞動能力損失三十七萬一千一百零九元部分，為有理
        由，逾此部分之請求，於法無據，應予駁回。
    (四)慰撫金部分：
        查原告出生於三十年五月二十六日，於本件事故發生時已滿五十七歲，因本
        件車禍呈意識昏迷狀態，迄未復原，日常生活均須旁人協助照料，無法自由
        活動，精神受有相當痛苦。而被告出生於五十七年十月十五日，為三十餘之
        青壯年，國中畢業，扶養四名子女，現擔任賢宇企業社怪手司機，八十八年
        度申報薪資二十六萬四千元等情，業據兩造陳明在卷，且經本院依職權向財
        政部國稅局新竹市分局調閱兩造於八十七年、八十八年度申報綜合所得稅時
        所填寫之申報書及核定通知書核閱無訛。本院斟酌兩造身分、地位、資力及
        原告所受重傷害等事項，認原告請求慰撫金四百萬元核屬過高，應予酌減為
        一百萬元，方屬公允，逾此數額之請求，為無理由，應予駁回。
三、綜上所述，原告請求之金額應准許者為醫療費用一萬七千四百三十七元、氣墊床
    等設備費用九萬零九百六十元、看護費用四百六十七萬四千零十九元、喪失勞動
    能力之損失三十七萬一千一百零九元、慰撫金一百萬元，共計六百一十五萬三千
    五百二十五元( 17437+90960+0000000+371109+0000000=0000000 )，及自起訴狀
    繕本送達之翌日即八十九年一月二十八日起至清償日止，按年息百分之五計算之
    利息部分，即無不合，應予准許，逾此部分之請求，則屬無據，應予駁回。
四、原告及被告分別陳明願供擔保，聲請宣告假執行及免假執行，經核原告勝訴部分
    ，均合於法律規定，爰分別酌定相當之擔保金額宣告之；原告其餘假執行之聲請
    ，因該部分訴之駁回而失所依據，應併予駁回。
五、結論：本件原告之訴為一部有理由，一部無理由，應依民事訴訟法第七十九條但
    書、第三百九十條第二項、第三百九十二條，判決如主文。
中      華      民      國    九十      年    十一      月    二十八    日
                                  臺灣新竹地方法院民事第一庭
~B法      官  王佳惠
右為正本係照原本作成。
如對本判決上訴，須於判決送達後廿日內向本院提出上訴狀。
~B法院書記官  蕭宛琴
中      華      民      國    九十      年    十一      月    二十八    日


司法院資訊處製作；財團法人民間司法改革基金會備份。
